---
title: "Dos o más criterios de clasificación cruzados con interacción"
---

```{r setup, include=FALSE}
knitr::opts_chunk$set(echo = TRUE, warning = FALSE, message = FALSE, 
                      comment = NA, fig.align = "center", out.width = "75%")
```

<div style="text-align: justify">

Análisis en el que se presentan dos **factores de clasificación (con dos o más niveles cada uno)**. El término *cruzado* indica que cada nivel de un factor puede combinarse con cada nivel del otro factor. El objetivo es conocer si estos factores influyen en el comportamiento de una **variable (respuesta) continua y gaussiana** a través de un **Análisis de la Variancia** (ANOVA).

Steel y Torrie (1980, págs. 217-218) informaron datos (cortesía de A.c. Linnerud, Universidad Estatal de Carolina del Norte) sobre los tiempos (en segundos) para completar un recorrido de 1,5 millas. Todos los corredores eran hombres clasificados en tres grupos de edad y en tres categorías de fitness.

-   Factor 1: Grupo etario (40-50-60)
-   Factor 2: Categoría de fitness (baja-media-alta)

```{r}
# Librerías
library(tidyverse)
library(agricolae)
library(emmeans)
```

```{r, echo = FALSE}
edad <- rep(c("40","50","60"),each=6)
categoria <- rep(c("baja","media","alta"),each=2, times=3)
tiempo <- c(669,671,602,603,527,547,775,821,684,687,571,573,1009,1060,824,828,688,713)

base_fitness <- cbind(edad,categoria,tiempo)
base_fitness <- as.data.frame(base_fitness)
base_fitness$tiempo <- as.numeric(base_fitness$tiempo)
```

```{r}
head(base_fitness)
```

Se estudian medidas descriptivas y gráfico de perfiles para los corredores según edad y categoría.

```{r}
# Medidas descriptivas
base_fitness %>% 
  group_by(edad, categoria) %>% 
  summarise(
    n = n(),
    promedio = mean(tiempo),
    desvio_estandar = sd(tiempo)
  ) 
```

```{r}
# Gráfico de perfiles (para evaluar interacción entre factores)
base_fitness %>%
  group_by(edad, categoria) %>% 
    summarise(
      promedio = mean(tiempo)
    ) %>% 
   ggplot(aes(x=edad,y=promedio,
             group=categoria,
             color=categoria)) +
    geom_line() +
    theme_bw() +
    labs(y="Promedio", x="Edad",color="Categoría")
```

```{r}
# Gráfico de perfiles (para evaluar interacción entre factores)
base_fitness %>%
  group_by(categoria, edad) %>% 
    summarise(
      promedio = mean(tiempo)
    ) %>% 
   ggplot(aes(x=categoria,y=promedio,
             group=edad,
             color=edad)) +
    geom_line() +
    theme_bw() +
    labs(y="Promedio", x="Categoría",color="Edad")
```

Se observa que los tiempos en realizar la prueba de 1.5 millas aumentan a medida que la edad del corredor aumenta, y esto sucede cualquiera sea la categoría de fitness. Además, cuánto mejor es el nivel de categoría de fitness del corredor menos tiempo demora en completar la prueba. 

Se plantea el siguiente modelo de efectos fijos:\

$y_{ijk} = \mu_{ij} + e_{ijk} = \mu + \tau_i + \beta_j + (\tau \beta)_{ij} + e_{ijk}, \ i=\overline{1,3} \ \land \ j=\overline{1,3}\ \land \ k=\overline{1,2}$, donde:

-   $y_{ijk}$: tiempo en realizar la prueba de 1.5 millas del corredor $k$ con $i$ años de la categoría $j$.

-   $\mu$: valor de referencia del tiempo en realizar la prueba de 1.5 millas.

-   $\tau_i$: efecto edad $i$.

-   $\beta_j$: efecto categoría $j$.

-   $(\tau \beta)_{ij}$: efecto interacción entre el edad $i$ y el categoría $j$.

-   $e_{ijk}$: error aleatorio del corredor $k$ con $i$ años de la categoría $j$.

Además, $e_{ijk} \sim \mathcal{N}(0,\sigma^2)$ *e independientes.*

En este modelo, a través de la interacción, se postula que el efecto de la edad del corredor en el tiempo que tarda en alcanzar las 1.5 millas es diferente según su categoría.

A continuación, se muestra el ajuste del modelo y la tabla ANOVA.

La reparametrización que utiliza $R$ para el ajuste del modelo es:

$$
  \begin{align*}
      \tau_1 &= 0 \\
      \beta_1 &= 0 \\
      \tau\beta_{11} &= 0 \\
      \tau\beta_{12} &= 0 \\
      \tau\beta_{21} &= 0 \\      
      \tau\beta_{13} &= 0 \\
      \tau\beta_{31} &= 0 
   \end{align*}
$$

```{r}
# Modelo estimado
modelo <- lm(tiempo~edad*categoria, base_fitness)
summary(modelo)

# Tabla ANOVA
anova <- aov(tiempo~edad*categoria, base_fitness)
summary(anova)
```

El test de hipótesis para responder al efecto interacción se plantea como:

$H_0)$ No hay interacción entre edad y categoría versus $H_1)$ Hay interacción entre edad y categoría.

Que no haya interacción significa que el efecto edad es el mismo para cualquier categoría de fitness.

En base a la evidencia muestral y con un nivel de significación del $5\%$, se rechaza la hipótesis nula, es decir, hay efecto interacción entre edad y categoría. El efecto de la edad sobre el cambio del tiempo en realizar las 1.5 millas de los corredores es diferente según la categoría en la que se encuentran.

Como la interacción del modelo resultó significativa, se prueban los efectos principales dentro de cada nivel del otro factor.

Además a partir del ajuste del modelo, podemos conocer el tiempo promedio en el que un corredor de 50 años de edad y categoría de fitness baja:

$\hat{E(Y_{ijk})} = \hat{\mu} + \hat{\tau_2} + \hat{\beta_2} + \hat{\tau\beta_{22}} = 537 + 35 + 133 + 93 = 798$

Es decir, a un corredor de 50 años con categoría baja de fitness le llevará en promedio 798 segundos (aproximadamente 13 minutos) en completar un recorrido de 1.5 millas.

Para comparar los niveles de categoría dentro de cada edad, planteamos las siguientes comparaciones a través de las siguientes hipótesis:

$$H_0) \begin{align*}
      \mu_{i1} &= \mu_{i2} \\
      \mu_{i2} &= \mu_{i3}
   \end{align*}$$ para $i$ fijo variando de $1$ a $3$.

```{r}
joint_tests(modelo, by = "edad")
```

Para comparar los niveles de edad dentro de cada categoría, planteamos las siguientes comparaciones a través de las siguientes hipótesis:

$$H_0) \begin{align*}
      \mu_{1j} &= \mu_{2j} \\
      \mu_{2j} &= \mu_{3j}
   \end{align*}$$ para $j$ fijo variando de $1$ a $3$.

```{r}
joint_tests(modelo, by = "categoria")
```

A continuación se prueba:

-   Para categoría alta: $H_0)\ \mu_{i1} = \mu_{i'1}$, variando $i$ e $i'$ de $1$ a $3$.

-   Para categoría baja: $H_0)\ \mu_{i2} = \mu_{i'2}$, variando $i$ e $i'$ de $1$ a $3$.

-   Para categoría media: $H_0)\ \mu_{i3} = \mu_{i'3}$, variando $i$ e $i'$ de $1$ a $3$.

```{r}
emm_s.t <- emmeans(modelo, pairwise ~ edad | categoria)
emm_s.t

emm_s.t1 <- emmeans(modelo, pairwise ~ categoria | edad)
emm_s.t1
```

El análisis se finaliza con la comprobación de los supuestos de normalidad, homocedasticidad e independencia.

<div/>
