---
title: "Uno o más criterios de clasificación"
---

```{r setup, include=FALSE}
knitr::opts_chunk$set(echo = TRUE, warning = FALSE, message = FALSE, 
                      comment = NA, fig.align = "center", out.width = "75%")
```

<div style="text-align: justify">

# Un criterio de clasificación

Análisis comparativo en el que se presenta un **factor de clasificación con dos o más niveles**. Cada nivel se refiere a una población diferente. El objetivo es comparar los promedios de dichas poblaciones en función de una **variable (respuesta) continua y gaussiana** a través de un **Análisis de la Variancia** (ANOVA).

Los datos brindados corresponden a una muestra de deportistas federados, de 18 a 22 años, que entrenan y compiten en deportes y clubes diferentes de la ciudad de Rosario. Se desea conocer si existen diferencias significativas en el resultado medio del "test de Coordinación en 4 tramos de 10 metros cada tramo" entre los grupos de deportistas. Los cuatro grupos comparados están conformados de la siguiente manera:

-   Grupo 1: deportistas jugadores de basquetball del Club Atlético Libertad
-   Grupo 2: deportistas jugadores de volleyball del Club Atlético Libertad
-   Grupo 3: deportistas jugadores de basquetball del Club Atlético Provincial
-   Grupo 4: deportistas jugadores de volleyball del Club Atlético Provincial

En [este link](https://github.com/florcolombo/Anova/blob/main/base_deportistas.xlsx) encontrarás la base de datos utilizada para el caso en estudio.

```{r}
# Librerías
library(readxl)
library(cowplot)
library(tidyverse)
```

```{r, echo = FALSE}
base_grupos <- read_excel("C:/Users/Usuario/Desktop/Facultad Flor/Anova/base_deportistas.xlsx", 
    sheet = "grupos")

```

```{r}
head(base_grupos)
```

```{r}
table(base_grupos$grupos)
```

Se evalua el cumplimiento de normalidad en los grupos en estudio. Se puede comprobar a través de la prueba de Shapiro-Wilks, en la cual se prueba $H_0) Y \sim \mathcal{N}(\mu,\sigma^2)$ versus $H_1) Y \nsim \mathcal{N}(\mu,\sigma^2)$. La variable en estudio representa el tiempo (en segundos) que tarda un deportista en realizar el test de coordinación.

```{r}
shapiro.test(base_grupos$coord[base_grupos$grupos=='CALibertad-basquetball']) 
shapiro.test(base_grupos$coord[base_grupos$grupos=='CALibertad-volleyball'])
shapiro.test(base_grupos$coord[base_grupos$grupos=='CAProvincial-basquetball'])
shapiro.test(base_grupos$coord[base_grupos$grupos=='CAProvincial-volleyball'])
```

Puede pensarse que el tiempo para realizar el test de coordinación tiene distribución gaussiana en los cuatro grupos comparados.

Luego, se estudian medidas descriptivas y gráfico de boxplots para los cuatro grupos de deportistas.

```{r}
# Estadísticas descriptivas
base_grupos %>% 
  group_by(grupos) %>% 
  summarise(
    n = n(),
    media = mean(coord),
    desvio = sd(coord)
  )

# Boxplots
ggplot(base_grupos, aes(x = grupos, y = coord)) +
  stat_boxplot(geom = "errorbar", 
               width = 0.2) +
  geom_boxplot(fill = "#4271AE", colour = "#1F3552", 
               alpha = 0.9) +
  ggtitle("Distribución de los tiempos en realizar el test de coordinación \nsegún grupo de deportistas") +
  labs(y="Tiempo (en segundos)", x="Grupos")

```

Se puede observar que los tiempos en realizar el test de coordinación difieren dependiendo del grupo de deportistas. En particular, se observan diferencias entre los deportes. A continuación, se evaluará si esta diferencia es significativa.

Se plantea el siguiente modelo de efectos fijos: $y_{ij} = \mu_i + e_{ij} = \mu + \tau_i + e_{ij}, \ i=\overline{1,4} \ \land \ j=\overline{1,n_i}$, donde:

-   $y_{ij} =$ resultado del test de coordinación del deportista $j$ del grupo $i$.

-   $\mu =$ valor de referencia del test de coordinación.

-   $\tau_i =$ efecto grupo $i$.

-   $e_{ij} =$ error aleatorio del deportista $j$ del grupo $i$.

Además, $e_{ij} \sim \mathcal{N}(0,\sigma^2)$ *e independientes.*

```{r}
modelo <- lm(coord~grupos, base_grupos)
summary(modelo)
```

*Nota:* en el ajuste del modelo se pide una solución para los parámetros del mismo. Por defecto *R* considera $\tau_1 = 0$, es decir, que los basquetbolistas del Club Atlético Provincial se toman como grupo de referencia.

A continuación, se muestra la tabla ANOVA:

```{r}
# Tabla ANOVA
anova <- aov(coord~grupos, base_grupos)
summary(anova)
```

La prueba de hipótesis para responder al objetivo resulta: $H_0) \ \mu_1 = \mu_2 =\mu_3 =\mu_4$ versus $H_1) Al \ menos \ un \ \mu_i \neq del \ resto, i=\overline{1,4}$, que es lo mismo que $H_0) \ \tau_1 = \tau_2 =\tau_3 =\tau_4$ versus $H_1) Al \ menos \ un \ \tau_i \neq del \ resto, i=\overline{1,4}$.

En base a la evidencia muestral y con un nivel de significación del $5\%$, se rechaza la hipótesis nula ($pv=3.88e-09$), es decir, existen diferencias signficativas en los tiempos que les lleva realizar el test de coordinación en al menos uno de los grupos de deportistas.

## Comparaciones múltiples

El problema sobre la comparación de varios grupos que se resuelve a través del ANOVA es interesante y útil, pero no siempre suficiente. En caso de rechazar la hipótesis nula, se concluye que no todos los tratamientos tienen los mismos promedios poblacionales pero, seguramente, el investigador quiere saber cuál o cuáles son los promedios diferentes o cuáles son iguales entre sí.

Para conocer entre cuales grupos se presentan las diferencias se utiliza el procedimiento de **Comparaciones múltiples**, el cual tiene como objetivo dar respuesta a las siguientes hipótesis (una vez que se rechazó la igualdad de promedios de tratamientos con la prueba F del ANOVA): $H_0) \ \mu_i = \mu_{i'}$ versus $H_1) \mu_i \neq \mu_{i'}, \ i \neq i' \ \land i,i'=\overline{1,a}$.

```{r}
# Librería
library(agricolae)
```

Se presentan algunos métodos para dar respuesta a nuestra prueba de hipótesis.

```{r}
# Método de la diferencia mínima significativa (LSD: Least Significant Difference)
LSD <- LSD.test(modelo, "grupos", p.adj = "none")
LSD
```


```{r}
# Método (prueba) de Duncan
duncan <- duncan.test(modelo, "grupos")
duncan 
```

```{r}
# Método de Student-Newman-Keuls
snk <- SNK.test(modelo, "grupos")
snk
```

```{r}
# Método Tukey o de la “Diferencia Honestamente Significativa (HSD)”
hsd <- HSD.test(modelo, "grupos")
hsd
```

Letras diferentes indican grupos que se detectan grupos significativamente distintos. Aquí se concluye, en base a la evidencia muestral y con un nivel de significación del 5\%, que el tiempo promedio en realizar el test de coordinación es diferente si se practica volleyball o basquetball. Sin embargo, no se detectan diferencias entre los clubes. Además, se obtuvo el mismo resultado con todas las pruebas.

## Comprobación de supuestos

La validez de las inferencias extraídas a partir del modelo y su correspondiente ANOVA, las pruebas de hipótesis y los intervalos de confianza, se basan en el cumplimiento de los supuestos postulados. Si el modelo es de efectos fijos, se postula el supuesto de independencia, normalidad e igualdad de variancias para los errores aleatorios.

Como los errores del modelo son desconocidos, la verificación de los mismos se realiza sobre una estimación de esos errores, habitualmente denominamos residuos. Se utilizarán los **residuos ordinarios** ($\hat e_{ij} = y_{ij}-\bar y_{i.}$) y los **residuos estandarizados** ($w_{ij} = \frac{\hat e_{ij}}{\sqrt{CME}}$).

```{r}
# Residuos ordinarios y estandarizados
base_grupos$res <- residuals(modelo)
base_grupos$res_est <- rstandard(modelo)
```

-   **Normalidad**

La normalidad de los residuos se puede probar a través de técnicas gráficas (qq-plot, histogramas) y también a partir de pruebas de hipótesis (Shapiro-Wilks, Lilliefors).

```{r}
# qq-plot de cuantiles empíricos versus cuantiles teóricos
ggplot(base_grupos,aes(sample=res_est)) +
  stat_qq() + 
  stat_qq_line() +
  theme_bw() +
  ggtitle("qq-plot de cuantiles empíricos versus cuantiles teóricos")+
  xlab("Cuantiles empíricos") + 
  ylab("Cuantiles teóricos")  

# Test de Shapiro-Wilks (H0) Los errores se distribuyen normales)
shapiro.test(base_grupos$res_est)

# Test de Lilliefors (H0) Los errores se distribuyen normales)
library(nortest) 
lillie.test(base_grupos$res_est)

```
En base a la evidencia muestral y con un nivel de significación del 5\%, no se rechaza la normalidad de los errores.

-   **Homocedasticidad (variancia constante)**

La homocedasticidad de los residuos se puede probar a través de técnicas gráficas (residuos versus valores predichos) y también a partir de pruebas de hipótesis (Levene, Bartlett u otras).

```{r}
# Gráfico de w_ij vs. predichos
ggplot(base_grupos, aes(x=grupos, y=res_est)) +
  geom_point() +
  theme_bw() +
  ylim(-3,3)

# Test de Levene (H0) Las vcias de todos los grupos son iguales vs. H1) Al menos una distina del resto)
library(car)
leveneTest(base_grupos$res_est, group = base_grupos$grupos)
```
Con un nivel de significación del 5\%, no existe evidencia muestral suficiente para rechazar que las vcias de todos los grupos son iguales.

-   **Independencia**

La independencia de los errores se estudia a partir de la lógica del problema. En la práctica, por lo general, no se puede verificar debido a que no existe un orden temporal en las observaciones, en tal caso suele ser útil graficar los residuos en función del orden (o momento) en que fue recolectado el dato.

Como este supuesto es difícilmente remediable, es necesario poner mucho esfuerzo en el momento de obtener los datos.

# Dos criterios de clasificación

Ahora bien, pensemos que en lugar de tener un factor de clasificación (grupo), tenemos dos factores:

- Factor 1: Deporte (Volleyball - Básquetball)
- Factor 2: Club (Club Atlético Libertad - Club Atlético Provincial)

```{r, echo = FALSE}
base_factores <- read_excel("C:/Users/Usuario/Desktop/Facultad Flor/Anova/base_deportistas.xlsx",
    sheet = "grupos")

```

Se realiza un análisis en el que se presentan dos **factores de clasificación (con dos o más niveles cada uno)**. El término *cruzado* indica que cada nivel de un factor puede combinarse con cada nivel del otro factor. El objetivo es conocer si estos factores influyen en el comportamiento de una **variable (respuesta) continua y gaussiana** a través de un **Análisis de la Variancia** (ANOVA).

Los datos brindados son los mismos que en el análisis anterior ([link](https://github.com/florcolombo/Anova/blob/main/base_deportistas.xlsx)). El objetivo es conocer si existen diferencias significativas en el resultado promedio del "test de Coordinación en 4 tramos de 10 metros cada tramo" entre los deportistas teniendo en cuenta el deporte en el que compiten y el club en el que se entrenan. 

Al análisis exploratorio ya realizado, se le suma un gráfico de perfiles con el fin de evaluar la interacción entre los factores deporte y club.

```{r}
# Gráfico de perfiles 
base_factores %>% 
  group_by(deporte, club) %>% 
  summarise(
    media = mean(coord)
  ) %>% 
ggplot(aes(x=deporte,y=media,
           group=club,
           color=club)) +
      geom_line() +
      theme_bw() +
  labs(y="Promedio", x="Deporte",color="Club") + 
  ggtitle("Gráfico de perfiles: deporte vs. club")

```

Se puede observar que los tiempos en realizar el test de coordinación difieren dependiendo del deporte que practican los deportistas, los jugadores de basquetball en promedio realizan el test más rapidamente que los jugadores de volleyball. Con respecto al club, no parece haber diferencias entre los deportistas de clubes distintos. 


Se plantea el siguiente modelo de efectos fijos: \

$y_{ijk} = \mu_{ij} + e_{ijk} = \mu + \tau_i + \beta_j + (\tau \beta)_{ij} + e_{ijk}, \ i=\overline{1,2} \ \land \ j=\overline{1,2}\ \land \ k=\overline{1,n_i}$, donde:

-   $y_{ijk}$: resultado en el test de coordinación del deportista $k$ que entrena en $j$ el deporte $i$.

-   $\mu$: valor de referencia del resultado del test de coordinación.

-   $\tau_i$: efecto deporte $i$.

-   $\tau_i$: efecto club $j$.

-   $(\tau \beta)_{ij}$: efecto interacción entre el deporte $i$ y el club $j$.

-   $e_{ijk}$: error aleatorio del deportista $k$ que entrena en $j$ el deporte $i$.

Además, $e_{ijk} \sim \mathcal{N}(0,\sigma^2)$ *e independientes.*

En este modelo, a través de la interacción, se postula que el efecto de deporte en el resultado del test de coordinación de los deportistas no es el mismo para los dos clubes.

La reparametrización que utiliza $R$ para el ajuste del modelo es:

\[ \begin{align*}
      \tau_1 &= 0 \\
      \beta_1 &= 0 \\
      \tau\beta_{11} &= 0 \\
      \tau\beta_{12} &= 0 \\
      \tau\beta_{21} &= 0 
   \end{align*}\]

```{r}
# Modelo estimado
modelo <- lm(coord~deporte*club, base_factores)
summary(modelo)
```

```{r}
# Tabla ANOVA
anova <- aov(coord~deporte*club, base_factores)
summary(anova)
```

El test de hipótesis para responder al efecto interacción se plantea como: $H_0)$ No hay interacción versus $H_1)$ Hay interacción. 
Que no haya interacción significa que el efecto deporte es el mismo para cualquier club: $\mu_{11} - \mu_{21} = \mu_{12} - \mu_{22}$, luego la hipótesis en términos de los parámetros resulta:
$H_0) \ \mu_{11} - \mu_{21} = \mu_{12} - \mu_{22}$

No existe evidencia muestral suficiente para rechazar la hipótesis nula ($pv=0.916$), es decir, no hay efecto interacción entre deporte y club. El efecto del deporte sobre el cambio del tiempo del test de coordinación de los deportistas es el mismo para los dos clubes (Provincial y Libertad).

Como la interacción del modelo no resultó significativa, se puede probar que sucede con los efectos principales, a partir de las siguientes hipótesis:

- Efecto Deporte: $H_0) \ \tau_{1} = \tau_{2}$ \quad vs. \quad $H_1) \ \tau_{1} \neq \tau_{2}$

- Efecto Club: $H_0) \ \beta_{1} = \beta_{2}$ \quad vs. \quad $H_1) \ \beta_{1} \neq \beta_{2}$

En base a la evidencia muestral y con un nivel de significación del $5\%$, se concluye que el tiempo en realizar el test de coordinación difiere significativamente según el deporte que practica el deportista ($pv=1.3e-10$). En cambio, el tiempo en realizar el test no difiere de manera significativa entre deportistas de los distintos clubes ($pv=0.602$).

<div/>